臺灣屏東地方法院民事裁定　　　　　　99年度消債聲字第72號
聲　請　人
即 債 務人　鄭麗雲
相　對　人
即 債 權人　台新國際商業銀行股份有限公司
法定代理人　吳清文
相　對　人
即 債 權人　渣打國際商業銀行股份有限公司
法定代理人　曾璟璇
相　對　人
即 債 權人　中國信託商業銀行股份有限公司
法定代理人　辜濂松
相　對　人
即 債 權人　國泰世華商業銀行股份有限公司
法定代理人　汪國華
代　理　人　馮佳慧
相　對　人
即 債 權人　聯邦商業銀行股份有限公司
法定代理人　李憲章
代　理　人　陳麗智
相　對　人
即 債 權人　玉山商業銀行股份有限公司
法定代理人　曾國烈
代　理　人　林玉惠
相　對　人
即 債 權人　澳商澳盛銀行集團股份有限公司台北分公司
法定代理人　經天瑞
相　對　人
即 債 權人　臺灣銀行股份有限公司屏東分行
法定代理人　張明道
相　對　人
即 債 權人　臺灣銀行股份有限公司台中港分行
法定代理人　張明道
上列當事人因消費者債務清理事件聲請裁定免責，本院裁定如下
：
    主  文
債務人鄭麗雲不免責。
    理  由
一、按法院為終止或終結清算程序之裁定確定後，除別有規定外
    ，應以裁定免除債務人之債務，消費者債務清理條例（下稱
    消債條例）第132 條定有明文。另按法院裁定開始清算程序
    後，債務人有薪資、執行業務所得或其他固定收入，而普通
    債權人之分配總額低於債務人聲請清算前二年間，可處分所
    得扣除自己及依法應受其扶養者所必要生活費用之數額者，
    法院應為不免責之裁定，但債務人證明經普通債權人全體同
    意者，不在此限；另債務人有下列各款情形之一者，法院應
    為不免責之裁定，但債務人證明經普通債權人全體同意者，
    不在此限：一、於七年內曾依破產法或本條例規定受免責；
    二、隱匿、毀損應屬清算財團之財產，或為其他不利於債權
    人之處分；三、捏造債務或承認不真實之債務；四、因浪費
    、賭博或其他投機行為，致財產顯然減少或負擔過重之債務
    ，而生開始清算之原因；五、於清算聲請前一年內，已有清
    算之原因，而隱瞞其事實，使他人與之為交易致生損害；六
    、明知已有清算原因之事實，非基於本人之義務，而以特別
    利於債權人中之一人或數人為目的，提供擔保或消滅債務；
    七、隱匿、毀棄、偽造或變造帳簿或其他會計文件之全部或
    一部，致其財產之狀況不真確；八、故意於財產及收入狀況
    說明書為不實之記載，或有其他故意違反本條例所定義務之
    行為，消債條例第133 條、第134 條亦有明文規定。
二、經查：
  (一)聲請人即債務人聲請更生，前經本院98年度消債更字第96號
    裁定自民國98年6 月3 日上午10時起開始更生程序。嗣後因
    更生方案未獲債權人同意且亦不合理，經本院99年度消債清
    第14號裁定進行清算，復因清算財團之財產不敷清償財團費
    用及債務，由本院99年度司執消債清字第18號裁定清算程序
    終止，有上開裁定附卷可考，普通債權人於此清算程序中並
    未獲分配任何金額，且本院依職權詢問相對人結果，復均具
    狀表明不同意聲請人免責，有全體相對人陳報狀附卷可佐，
    合先敘明。
  (二)又消債條例第133 條之立法意旨係「為免債務人濫用清算程
    序以獲免責，並敦促有清償能力者，利用薪資、執行業務所
    得或其他固定收入清償債務而受免責，爰以債務人聲請清算
    前二年間，可處分所得扣除自己及依法應受其扶養者所必要
    生活費用之數額為計算基礎，以為裁定免責之依據，進而保
    障債權人可受最低清償」，可知本條適用前提應以債務人有
    清償能力為要件，換言之，有無本條適用乃以債務人是否具
    清償能力為斷，非謂聲請人有執行業務所得遽認有本條適用
    。查，聲請人每月雖有固定薪資收入約新臺幣（下同）11,5
    00元，而其自陳全家成員計為3 人，依法受聲請人扶養人口
    僅有長女林佳靜君一人，應負擔扶養費用為每月1,000 元，
    其餘扶養費用由長子負擔，是家庭必要生活費用支出，依聲
    請人自承每月約7,880 元，聲請人開始清算前二年間可處分
    所得，依財政部臺灣省南區國稅局財產歸屬資料清單查無課
    稅所得，是據債務人所提更生事件財產及收入狀況報告書所
    載，96年於鐵工廠當臨時工之年所得為13,500元，於97年擺
    攤時賺取的薪資所得則為160,000 元，二年度合計可處分所
    得為173,500 元，於扣除自己及依法應受其扶養者所必要生
    活費用之數額為-15,620 元（13,500+16,000-7,880x24=-15
    ,620），足認聲請人無清償能力（即其所得已不足以維持其
    必要生活費用）。是縱原裁定清算程序開始後，因清算財團
    不敷清償債務，99年度司執消債清字第18號裁定清算程序終
    止，普通債權人未受分配，然因債務人聲請清算前兩年間可
    處分所得扣除債務人自己及依法受其扶養所必要之生活費用
    已為負數，業如前述，從而，本件債務人應無前揭規定之適
    用，自不得據此認債務人應為不免責。
  (三)惟觀諸相對人所提出之消費於紀錄及欠款明細表記載，聲請
    人積欠之債務合計為1,018,460 元，而聲請人債務之形成，
    除臺灣銀行屏東分行及臺中港分行兩筆債權，共240,731 元
    （53,347元+187,384元）外，多以百貨商場、百貨公司購物
    、購買安麗直銷產品、通訊行消費為主，聲請人於92年度至
    96年度間分別持用下列信用卡消費，茲分析如下：使用聯邦
    商業銀行信用卡於太平洋百貨公司消費4 筆，共14,966元，
    安麗日用品股份有限公司共7 筆，共30,677元；另使用澳商
    澳聖銀行信用卡之消費內容則多用於繳納保險費、電信費、
    百貨消費；持台新銀行信用卡在太平洋百貨公司消費次數高
    達22次，金額共30,261元；而持國泰世華信用卡於太平洋百
    貨公司消費超過上仟元以上之花費，次數亦高達17次；於玉
    山銀行積欠的債務，其消費內容仍多為太平洋百貨公司、家
    福股份有限公司及通訊行的消費；又持渣打國際商業銀行信
    用卡於安麗日用品股份有限公司、家福股份有限公司、太平
    洋百貨公司大量消費。聲請人自承其於家福股份有限公司、
    寶雅生活館、名佳美精緻生活館及百貨公司消費數百元至千
    元不等之款項，乃購買家電產品之支出，此或為生活費用，
    惟家電產品為耐久產品，其購買頻率甚低，然聲請人於上開
    地點購物之次數頻繁，故顯有浪費之情事；另聲請人於安麗
    直銷公司高額消費之情事，其雖自承係以自己名義代朋友購
    買直銷產品，非自身購買品項之用，倘其所述為真，則該消
    費情事亦應由朋友繳付該信用卡款項，然依消費明細所示，
    聲請人卻每月僅繳付最低金額，其所述尚非可採，而購買直
    銷商品之費用遠超過上述聲請人每月收入數額，足見其確有
    逾越個人經濟能力而為過度消費之情事；此外，聲請人主張
    其借貸情事係發生於96年7 月至97年2 月配偶罹患肺癌而開
    始住院之醫療費用，經查聲請人自90年起即開始利用信用卡
    借貸，每月卻僅償還最低應繳金額，其主張因醫療費用而借
    貸之陳述顯非可採。綜上述，債務人明知其已無多餘的費用
    可資運用的情況下仍大量密集的購物，致每月消費額度時有
    逾越可資運用之費用之情事，此有債權人提出之消費帳目明
    細附卷可稽。核債務人消費態樣而言，性質顯非一般通常生
    活之必要，其消費逾越可得支配之所得，依其情形可認已屬
    浪費，致無力清償債務而生清算之原因，故本件認有消債條
    例第134 條第4 款所定浪費之應不免責之情形存在。
三、債務人鄭麗雲聲請裁定免責事件，綜上所述足認聲請人上開
    高額借款及消費已屬浪費行為，並致其財產顯然減少且負擔
    過重之債務而生開始清算之原因，自不應免除其債務，爰依
    首揭法律之規定，裁定如主文。
中    華    民    國   100    年    2     月    25    日
                  民事庭      法      官  陳怡先
                  正本係照原本作成。
如不服本裁定應於送達後十日內向本院提出抗告狀，並繳納抗告
費新臺幣一千元。如委任律師提起上訴者，應一併繳納上訴審裁
判費。
中    華    民    國   100    年    2     月    25    日
                              書  記  官  鄭靜芳